【裁判字號】    98,勞訴,43
【裁判日期】    990331
【裁判案由】    給付薪資等
【裁判全文】
臺灣士林地方法院民事判決              98年度勞訴字第43號
原      告  丙○○
訴訟代理人  劉岱音律師
被      告  華達國際海運股份有限公司
法定代理人  甲○○
訴訟代理人  吳敬恒律師
上列當事人間給付薪資等事件，本院於民國99年3 月16日言詞辯
論終結，判決如下：
    主  文
原告之訴及假執行之聲請均駁回。
訴訟費用新臺幣壹萬肆仟零陸拾捌元由原告負擔。
    事  實  及  理  由
一、本件起訴後，被告之法定代理人已由乙○○變更為孫建平，
    有公司變更登記表影本乙份附卷可稽，並已依法聲明承受訴
    訟，核無不合，自應予准許。
二、按訴狀送達後，原告不得將原訴變更或追加他訴，但擴張或
    減縮應受判決事項之聲明者，不在此限，民事訴訟法第255
    條第1 項第3 款定有明文。本件原告起訴時，訴之聲明第一
    項為：被告應給付原告新臺幣（下同）131 萬38元，及自起
    訴狀繕本送達翌日起至清償日止，按週年利率5 ％計算之利
    息。嗣於訴訟進行中，變更上開訴之聲明為：被告應給付原
    告129 萬6381元，及自起訴狀繕本送達翌日起至清償日止，
    按週年利率5 ％計算之利息。核屬減縮應受判決事項之聲明
    ，揆之前開規定，自應准許。
三、原告起訴主張：原告於民國95年11月起任職被告公司，擔任
    行政副總，本薪為6 萬5000元，職等加給1 萬元、主管加給
    1 萬5000元，交通費及伙食津貼各為6000元，總計每月薪資
    為10萬2000元。又被告公司之薪資係於次月月初給付，惟至
    96年5 月初，被告以公司現有資金較為不足，希望原告共體
    時艱暫緩支付，故96年4 月、5 月、7 月、8 月、9 月、10
    月及11月份薪資計71萬4000元，被告均未支付；自97年4 月
    至10月份，原告亦僅獲被告給付半薪即每月5 萬1900元。茲
    扣除被告於該期間代原告提繳之勞健保自負額計1 萬3657元
    後，被告計積欠原告薪資105 萬1043元，爰依兩造契約關係
    請求之。又被告係於97年11月17日以公司改造為由，將原告
    予以公告解職，並要求原告於公告當日立即配合交接及辦理
    離職手續，而未依勞動基準法第16條之規定預告，亦未給付
    20日預告期間之工資計6 萬8000元，另計至97年11月17日之
    薪資，被告亦僅給付半薪2 萬7983元，尚欠2 萬8390元。則
    以上預告工資及欠薪，亦應由被告給付之，再查，原告自95
    年11月1 日起任職至97年11月17日止，年資2 年又17日，平
    均工資為10萬2000元。故被告依勞工退休金條例第12條之規
    定所應給付之資遣費應計為10萬2000元。又原告任職被告公
    司2 年期間，被告並未給予任何休假，自應依勞動基準法第
    24條及兩造勞動契約之約定，給付原告未休之特別休假工資
    4 萬6948元。爰依法提起本訴等語；並聲明：（一）被告應
    給付原告129 萬6381元，及自起訴狀繕本送達翌日起至清償
    日止，按週年利率5 ％計算之利息。（二）原告願供擔保，
    請准宣告假執行。
四、被告則以：被告自95年6月發起設立迄今約3年，主要業務在
    提供兩岸直航海運服務，惟此因牽涉兩岸當局開放進度之影
    響，被告自成立迄今尚處於投資燒錢之狀態，在營業收入不
    穩定之情況下，僅能撙節支出，是於96年至97年間，經徵求
    高階經理人同意共體時艱，實施減薪，並俟公司正常營運獲
    利後，另行召開董事會，再予調回原薪。原告既同意上開方
    案，自不得再向被告請求給付所謂之欠薪。次查，原告於被
    告公司職銜為副總經理，屬於總經理轄下一級高級主管，其
    月薪高達10萬2000元，且對主管行政事務，亦有權單獨決行
    ，原告之聘任及解任均由被告公司董事會為之，其差費支出
    與董事長、總經理並列，上下班無需打卡，無需辦理任何請
    假手續，並得自由調配工作時間，足認確屬被告之委任經理
    人，應無勞動基準法等相關勞工法令之適用至明。則原告依
    勞動基準法及勞工退休金條例之規定訴請被告給付資遣費、
    預告期間工資及未休之特別休假工資，俱乏所據。況查，被
    告所以同時解任經營團隊之最高階層4 名主管，其真實內幕
    係包括原告在內之經營階層有掏空被告公司財務之惡行，被
    告為整頓經營階層，始斷然予以解僱。是縱認原告為勞工，
    被告亦得以原告違反勞動契約或工作規則情節重大為由，依
    勞動基準法第12條第1 項第4 款之規定終止兩造勞動契約。
    則原告仍無權向被告請求給付資遣費、預告工資。再退而言
    之，如認原告仍有權向被告訴請給付資遣費及預告工資，仍
    應以原告離職前之平均工資即月薪5 萬1900 元 計算之。至
    於原告請求未休之特別休假工資部分，縱認原告為勞工，然
    其既未舉證證明被告有未提供特別休假或拒絕原告休假申請
    之情事，則原告就其個人原因而自行未休之特別休假，自不
    得訴請被告再發給未休之特別休假工資。又根據原告留存被
    告公司之記名股票顯示，原告於96年6 月15日認購被告公司
    股票165 萬股，每股面額為10元，總價值為1650萬元，惟迄
    未支付任何股款。是以，如認原告得向被告請求給付任何款
    項，被告茲以對原告上開股票債權為抵銷等語，資為抗辯；
    並聲明：（一）原告之訴駁回。（二）如受不利之判決，願
    供擔保請准宣告假執行。
五、經查，下列事項為兩造所不爭執（見本院98年12月15日言詞
    辯論筆錄），並有薪資明細表、被告公司公告及董事會公告
    、離職證明書影本等件（均影本）可資為證，應與事實相符
    。
    1.原告係自95年11月23日起任職於被告公司，擔任行政副總
      。
    2.原告任職時約定每月應領薪資為10萬2000元（未扣健保及
      勞保費及其他稅費）。
    3.被告並未支付原告96年4 月、5 月、7 月、8 月、9 月、
      10月及11月之薪資。
    4.原告自97年4 月起至10月止之薪資，被告僅以每月5 萬19
      00元之給付。
    5.被告係於97年11月17日以公司改造為由，公告將原告解職
      。且自97年11月1月日至17日止之薪資，被告僅給付原告2
      萬7983元。
    6.被告交付原告之離職證明書上，就離職原因註記為勞動基
      準法第11條第2 款。
六、又本件經於本院98年12月15日、99年3 月16日言詞辯論期日
    協商兩造確認爭點為：
    1.兩造間契約關係之性質？有無勞動基準法之適用？
    2.原告主張依勞動基準法及兩造之約定即被告公司之工作規
      則，請求被告給付資遣費10萬2000元及預告期間工資6 萬
      8000元，有無理由？
    3.原告主張依勞動基準法及兩造之約定即被告公司之工作規
      則，請求被告給付未休特別休假14日工資4 萬6948元，有
      無理由？
    4.被告主張原告應繳交股款並以此為抵銷抗辯，有無理由？
      以下茲論述之。
  (一)按稱僱傭者，謂當事人約定，一方於一定或不定之期限內為
    他方服勞務，他方給付報酬之契約；稱委任者，則謂當事人
    約定，一方委託他方處理事務，他方允為處理之契約，民法
    第482 條、第528 條分別定有明文。是委任之目的，在一定
    事務之處理，受任人給付勞務，僅為手段，除當事人另有約
    定外，得在委任人所授權限範圍內，自行裁量決定處理一定
    事務之方法，以完成委任之目的。至於僱傭之目的，僅在受
    僱人單純提供勞務，對於服勞務之方法毫無自由裁量之餘地
    ，與委任契約之受任人，以處理一定目的之事務，具有獨立
    之裁量權者有別。是以，公司經理人於事務之處理，縱或有
    接受公司董事會之指示，倘純屬為公司利益之考量而服從，
    其仍可運用指揮性、計畫性或創作性，對自己所處理之事務
    加以影響者，亦與勞動契約之受僱人在人格上及經濟上完全
    從屬於雇主，對雇主之指示具有規範性質之服從，迥然不同
    。而勞動基準法所規定之勞動契約，係指當事人之一方，在
    從屬於他方之關係下，提供職業上之勞動力，而由他方給付
    報酬之契約。經查，被告抗辯：原告為被告之委任經理人，
    並無勞動基準法等相關勞工法令之適用等語，雖為原告所否
    認，並主張：伊雖為行政副總，惟部門下僅有總務人員一名
    、總機小姐乙名，並由伊本人擔任法務工作，所為總務、行
    政及法務之事務管理，均受總經理及董事長之指揮監督，並
    無實質審查權，而被告核發予原告之離職證明書，亦明確記
    載離職原因為「勞動基準法第11條第2 款」，足認兩造間確
    為勞動基準法所規範之勞動契約云云，並提出離職證明書影
    本乙紙為證（見本院卷第46頁）。然查，被告雖於所出具之
    離職證明書上勾選離職原因為勞動基準法第11條第2 款，然
    衡諸事業單位或因考量員工離職後失業給付之申領及另謀新
    職之便利，因而於離職證明之離職原因為權宜之記載，實所
    在多有。則被告是否為原告私法上勞動契約之雇主，仍應視
    兩造間是否有人格上及經濟上之從屬性而定。是原告徒以上
    開離職證明書之記載，即主張：兩造間為僱傭關係云云，已
    難予遽採。次查，原告任職時約定之每月應領薪資達10萬20
    00元乙節，已為其自承屬實。其所擔任之職位則為行政副總
    經理，轄下尚包括總務、行政、法務三個部門之事務管理之
    情，亦為兩造所不爭執。再參以有關被告公司員工離職、申
    請船舶檢查業務等，所為決行者確包括任職行政副總之原告
    及總經理、董事長乙節，有被告提出之用印申請單影本為證
    （見本院卷第30頁、第31頁），則原告管理之員工縱然無多
    ，應不影響原告所擔任之職務內容確屬經理人之性質、及其
    與總經理與董事長並列為經營團隊決策單位之地位，此顯與
    單純給付勞務為目的之工作有異。又原告任職期間上下班均
    無需打卡，亦不受工作時間之限制之情，已為兩造所不爭執
    。且被告公司員工工作規則並無副總經理請假程序之規定，
    其中第44條更規定「主管人員之請假如在二日內者，應由副
    總經理核准，二日以上者應由總經理核准」等語，有該員工
    工作規則影本乙份在卷可稽（見本院卷第37頁），更足徵被
    告抗辯：原告並不受工作時間之限制，亦無須依規章請假，
    對其主管事務及人員之差假則有批核之權限等語，洵屬有據
    。從而，原告顯然非屬於在人格上及經濟上完全從屬於雇主
    之勞工，而係受委任處理事務之受任人，至為灼然。
  (二)承上，兩造間既非勞動契約之關係，則原告依勞動基準法及
    勞工退休金條例之規定，訴請被告給付資遣費、預告期間之
    工資及未休之特別休假工資云云，均屬無據，自未能准許。
    至於原告雖主張：兩造縱非僱傭關係，然依兩造契約之約定
    即被告之員工工作規則，伊亦有權請求資遣費、預告期間工
    資及未休特別休假工資云云，並提出員工工作規則影本乙份
    為據。而查，被告員工工作規則第11條、第13條對被告公司
    員工之預告期間工資、資遣費、特別休假各項固有相關規定
    ，然該規則第2 條已定義所稱「員工」，「係指依勞動契約
    正式受僱於本公司從事工作獲得報酬之專職人員」而言（見
    本院卷第32頁）。職是，該規則顯然並不適用於受被告委任
    處理事務之原告，而不能援引為兩造間委任契約之約定至明
    。是原告主張：兩造間依員工工作規則，亦有給付資遣費、
    預告期間工資及特別休假之約定，並得據以請求各項給付云
    云，亦無足採取。
  (三)次查，原告任職時與被告所約定之每月應領薪資為10萬2000
    元，惟被告並未支付原告96年4月、5月、7月、8月、9月、1
    0月及11月之薪資，原告自97年4月起至10月止之薪資，被告
    僅以每月5萬1900元之給付，另自97年11月1月日至17日止之
    薪資，被告僅給付原告2 萬7983元之情，已為兩造所不爭執
    。被告雖抗辯：因被告自成立迄今營業收入並不穩定，乃徵
    得包括原告在內之高階經理人之同意實施減薪，俟公司正常
    營運獲利後，再召開董事會調回原薪，自無所謂欠薪云云。
    然此已為原告所否認。且證人即時任被告法定代理人之乙○
    ○亦到庭證稱：「據我所知，公司有一段期間周轉比較困難
    ，所有持有股票的行政人員，曾有一段時間沒有領到薪水，
    當時的約定是欠著，等到公司財務好轉再發，半薪的部分也
    是，就是要等到財務好轉再補發，這是跟持有股票的行政人
    員說好的，包括我本人在內也是這樣」、「我個人還沒有領
    到先前的欠薪」、「有關於薪資的協議是由原經營團隊作的
    」等語（見本院99年1 月26日言詞辯論筆錄）。顯然亦認包
    括原告在內之行政人員所以未領得薪資或領取半薪，並非協
    議減薪，而僅暫緩給薪而已。則被告空言抗辯：兩造間有減
    薪之協議，並無欠薪云云，自難予採取。惟審酌上揭證人乙
    ○○之證詞，並參以原告亦自承：「被告當時係以現有資金
    較不足，希原告共體時艱暫緩支付，日後再補足」等語（見
    原告98年12月14日民事辯論狀，即本院卷第66頁）。應堪認
    兩造間就欠薪部分確有暫緩給付之協議，且已合意以被告公
    司財務好轉為補發薪資之停止條件，洵無疑義。原告雖另主
    張：當時係因任職於被告公司，迫於無奈接受公司的決定，
    縱有合意，亦應以原告繼續任職於被告公司為前提云云，然
    並未舉證以實其說，自無足採取。而查，被告97年度稅前虧
    損達1 億8365萬207 元，98年度稅前淨損亦高達1 億4836萬
    6129元，被告銀行往來帳戶更遭債權人假扣押805 萬元各節
    ，已據被告提出97年度財務報表暨會計師查核報告、98年12
    月31日資產負債表、損益表、現金流量表及本院執行命令等
    件（均影本）為據（見本院卷第103 頁至第124 頁），原告
    就上揭財務查核報告之形式真正亦無爭執（見本院卷第140
    頁）。證人乙○○復證稱：「目前的經營團隊說公司財務尚
    未好轉」、「公司的帳戶目前被扣押，因為新的經營團隊積
    欠新加坡公船舶運送費用及部分尾款，... ，目前公司是虧
    損的狀況」等語（見本院99年1 月26日言詞辯論筆錄）。顯
    然被告公司財務確未有好轉之情事。則原告請求補發薪資之
    停止條件顯然尚未成就，其訴請被告應給付欠薪云云，自未
    能准許。有關被告以股款債權所為抵銷抗辯有無理由之爭點
    ，亦無再予論述之必要。
七、從而，原告請求被告給付129 萬6831元及自起訴狀繕本送達
    翌日起至清償日止，按週年利率5 ％計算之利息，為無理由
    ，應予駁回。原告受敗訴判決，其假執行之聲請即失所依據
    ，應併予駁回。併依職權確定本件訴訟費用為1 萬4068元，
    應由原告負擔。
八、因本件事證已臻明確，兩造其餘主張、陳述及所提之證據，
    經審酌均與判決結果不生影響，爰不一一論列，附此敘明。
九、據上論結，原告之訴為無理由，依民事訴訟法第78條、第87
    條判決如主文。
中    華    民    國    99    年    3     月    31    日
                  民事第一庭  法  官  李瑜娟
以上正本證明與原本無異。
如對本判決上訴，應於判決送達後20日內向本院提出上訴狀。
中    華    民    國    99    年    4     月    6     日
                              書記官  謝達人

司法院資訊處製作；財團法人民間司法改革基金會備份。
